【裁判字號】    98,勞簡上,12
【裁判日期】    990721
【裁判案由】    給付資遣費等
【裁判全文】
臺灣板橋地方法院民事判決            98年度勞簡上字第12號
上  訴 人 即
附帶被上訴人  乙○○
訴訟代理人    謝維仁律師
被上訴人即
附帶上訴人    勵億工程行
法定代理人    甲○○
訴訟代理人    謝志明律師
複  代理人    賴俊睿律師
上列當事人間請求給付資遣費等事件，上訴人對於中華民國98年
9月17日臺灣板橋地方法院三重簡易庭98年重勞簡字第8號第一審
判決提起上訴且為訴之追加，被上訴人並提起附帶上訴，經本院
於99年7月7日言詞辯論終結，判決如下：
    主  文
原判決關於駁回後開第二項部分暨命訴訟費用裁判部分均廢棄。
上開廢棄部分，被上訴人應將新台幣肆萬壹仟伍佰貳拾柒元存入
上訴人於勞工保險局設立之勞工退休金專戶。
其餘上訴駁回。
被上訴人應再給付上訴人新台幣壹拾貳萬肆仟伍佰玖拾捌元，及
自民國九十八年十月十七日起至清償日止，按年息百分之五計算
之利息。
被上訴人之附帶上訴駁回。
第一審訴訟費用及第二審暨追加之訴之訴訟費用，均由被上訴人
負擔。
附帶上訴訴訟費用，由附帶上訴人負擔。
    事實及理由
甲、程序方面：
    按訴狀送達後，原告不得將原訴變更或追加他訴，但請求之
    基礎事實同一者，不在此限，民事訴訟法第436條之1第3項
    、第446條第1項、第256條第1項第2款分別定有明文。本件
    上訴人即附帶被上訴人（以下稱：上訴人）於原審起訴請求
    被上訴人即附帶上訴人（以下稱：被上訴人）給付資遣費90
    ,375元、預告期間工資34,223元、特別休假工資27,379元、
    98年1月1日起至98年1月6日止未付工資6,845元及未足提繳
    勞工退休金41,527元，共計新台幣（下同）200,349元及自
    民國98年1月13日起至清償日止按年息5%計算之利息，原係
    主張被上訴人僅得依勞動基準法（以下稱：勞基法）第11條
    終止勞動契約，是上訴人得依同法第16條第1項、第3項與第
    17條及第39條等規定而為請求上開資遣費、預告期間工資，
    並請求特別休假工資，及就被上訴人未足提繳勞工退休金之
    部分請求賠償損害暨利息，惟於本院審理時，就上開資遣費
    90,375元、預告期間工資34,223元共計124,598元之部分，
    變更為先位聲明同前之主張及請求，並就未足提繳勞工退休
    金之部分減縮請求被上訴人應將41,527元暨利息存入上訴人
    於勞工保險局設立之勞工退休金專戶，且追加備位聲明主張
    如本院認為被上訴人終止勞動契約不合法，勞動契約仍存在
    ，則基於勞動契約請求被上訴人給付上訴人98年1月7日起至
    98年10月止積欠之一部之工資124,598元及自98年1月13日起
    至清償日止按年息5%計算之利息。而查，被上訴人雖不同意
    上訴人訴之變更及追加，惟上訴人原訴及變更、追加之訴，
    均係基於與被上訴人之勞資爭議所生，故其請求之基礎事實
    應屬同一，依前開規定，上訴人訴之變更、追加，於法尚無
    不合，應予准許。
乙、實體方面：
一、上訴人起訴主張：
（一）其自93年9月11日起即受僱至被上訴人工程行從事裝潢工
      作，詎被上訴人竟於98年1月6日不經預告即以傳簡訊方式
      解雇上訴人，因上訴人並無勞基法第12條所列情事，被上
      訴人僅能依同法第11條規定終止勞動契約，並依同法第16
      條第1項、第3項與第17條及第39條等規定發給上訴人資遣
      費、預告期間工資。而上訴人自93年9月11日起任職於被
      上訴人迄98年1月6日止，被上訴人均未給予特別休假，被
      上訴人亦未給付上訴人自98年1月1日起至同年月6日止之
      工資，另按雇主每月負擔之勞工退休金提繳率，不得低於
      勞工每月工資6%，依被上訴人提出之上訴人之薪資明細表
      所示，上訴人自94年7 月起至97年12月31 日止之每月工
      資總額為1,685,496元，被上訴人即應為上訴人提繳勞工
      退休金為101,130元（1,685,496元×6%=101,130元），惟
      被上訴人僅為上訴人提撥48,304元，是被上訴人未依前揭
      規定為提撥退休金，提撥退休金不足52,826元（計算式：
      101,130元－48,304元＝52,826元）。茲將上訴人依法得
      請求被上訴人給付之項目及金額，臚列如下：1.資遣費部
      分：上訴人依新制計算資遣費年資為3.5年，被上訴人應
      發給1.75個月之平均工資，依舊制計算資遣費之年資為10
      個月，被上訴人應發給10/12月之平均工資。又上訴人自
      97年7月起至12月止之工資依序分別為41,620元、31,845
      元、33,65 5元、34,534元、33, 250元、35,000元，即上
      訴人之月平均工資為34,984元，被上訴人應發給上訴人之
      資遣費為90,3 75元。2.預告期間工資：依勞基法第16條
      第1項、第3項規定，被上訴人未定30日預告期間即終止勞
      動契約，應給付上訴人預告期間30日之工資共34,984元。
      3.特別休假工資：上訴人年資達4年以上，依勞基法第38
      條規定，上訴人於第2年及第3年各有7日之特別休假，第4
      年有10日特別休假，因被上訴人未給予特別休假，應依同
      法第39條規定加倍給付工資，即上訴人計有24日未休之特
      別休假，被上訴人自應給付上訴人27,379元，另被上訴人
      尚有98年1月1日至同年月6日之工資未給付，上訴人主張
      依97年7月至12月之工資計算平均工資為34,984元，即被
      上訴人應給付上訴人98年1月1日98年1月6日之工資，以此
      為計算標準，應為6,845元。4.未足提繳勞工退休金：被
      上訴人未足額提繳勞工退休金達41,527元，上訴人自得請
      求賠償。
（二）關於資遣費90,375元及30日預告工資34,223元部分，原審
      認為勞動契約仍存在，因而駁回此部分請求。被上訴人主
      張依勞動基準法第12條終止契約理由之一為上訴人有兩次
      工作一半擅離職守，惟上訴人實係因無法配合被上訴人之
      要求加班，並非擅離職守，應屬勞基法第11條第5款規定
      之「勞工對於所擔任之工作確不能勝任」之終止契約事由
      ，故上訴人得請求資遣費及30日預告工資。退而言之，縱
      認上訴人有兩次工作一半擅離職守，亦不符合勞基法第12
      條第1項第5款雇主得不經預告終止契約之規定。爰聲明求
      為判決被上訴人應給付上訴人200,349元及自98年1月13日
      起至清償日止按年息5%計算之利息。
（三）關於被上訴人未足額提繳勞工退休金41,527元部分，原審
      認為上訴人僅得請求被上訴人向勞工保險局繳納，因而駁
      回此部分請求。查被上訴人固應向上訴人之個人退休金專
      戶繳納未足額提繳之退休金，惟此僅係給付方法，給付對
      象仍為上訴人，實務上無須就給付方法於訴之聲明形諸文
      字，故原審訴之聲明並無錯誤，惟為免再度敗訴，上訴聲
      明註明勞工退休金部分，應向上訴人之個人退休金專戶繳
      納。
（四）上訴人於本院另追加提起備位之訴，主張如本院亦認為勞
      動契約仍存在，則基於勞動契約請求被上訴人給付上訴人
      積欠之工資。查上訴人每月底薪為29,000元，自98年1月7
      日起至98年10月為止，被上訴人積欠上訴人之工資達9個
      月，於本件僅就積欠之工資為一部請求，即備位聲明請求
      被上訴人除原判決判命給付之34,224元外，再為給付124,
      598元及自98年1月13日起至清償日止按年息5%計算之利息
      ，其餘部分之工資請求權保留。
二、被上訴人則辯以：
（一）上訴人於97年6月南山人壽保險公司搬家工程案時，工作
      至一半竟擅離職守、不告而別，致被上訴人遭客戶優美公
      司罰款。又97年12月31日被上訴人承包另一公司搬家工程
      案，上訴人所負責樓層，亦工作至一半即擅離職守，且當
      時工作亦有時間管制上限制，亦即須在時間內完成，然上
      訴人擅離職守行為，致被上訴人遭客戶投訴、報怨而罰款
      ，嚴重損及被上訴人之商譽及形象，而與被上訴人終止契
      約，且上訴人侵占被上訴人所交付之工具未還，亦涉嫌侵
      占被上訴人之財物。
（二）上訴人於上班工作時間未依公司規定穿制服，反著奇裝異
      服，經常於上班時間內喝酒，導致客戶投訴，如97年12月
      6日於中和市光寶公司案，上班時間吃檳榔、抽煙、喝維
      士比，尤有甚者，上訴人於上班時間使用公司電腦上網，
      上網路不明網站致被上訴人公司電腦中毒，造成電腦內資
      料毀損或無法，亦造成公司財產上損失。又縱兩造間終止
      勞動契約不合法，則兩造僱傭關係仍存在，上訴人自不得
      請求資遣費及預告工資。
三、原審判命被上訴人應給付上訴人特別休假工資27,379元及98
    年1月1日起至同年1月6日止之工資6,845元，共計34,224元
    及自起訴狀繕本送達翌日即98年4月26日起至清償日止，按
    年息5%計算之利息，並駁回上訴人其餘請求。上訴人就上開
    駁回其請求不利之部分提起上訴，上訴聲明求為原判決不利
    於上訴人之部分廢棄，上開廢棄部分，被上訴人應再給付上
    訴人124,598元及自98年1月13日起至清償日止按年息5%計算
    之利息，並將41,527元及自98年1月13日起至清償日止按年
    息5%計算之利息存入上訴人於勞工保險局設立之勞工退休金
    專戶。上訴人再於本院追加提起備位之訴，主張如本院認勞
    動契約仍存在，則就124,598元（即原資遣費90,375元及30
    日預告工資34,223元）部分，基於勞動契約請求被上訴人給
    付上訴人積欠自98年1月7日起至98年10月止之工資，而被上
    訴人至本件上訴人提起上訴時之工資達9個月，於本件僅就
    積欠之工資為一部請求，即請求被上訴人應給付工資124,59
    8元及自98年1月13日起至清償日止按年息5%計算之利息；對
    於被上訴人所提起之附帶上訴，則聲明：駁回附帶上訴。被
    上訴人就上訴人之上訴，聲明：駁回上訴，並於本院提起附
    帶上訴，就上開原審准許上訴人請求之一部，即未休之特別
    休假27,379元及自98年4月26日起至清償日止按年息5%計算
    之利息請求廢棄，上開廢棄部分，上訴人在第一審之訴駁回
    （另就98年1月1日起至同年月6日止未付工資6,845元之部分
    ，則未據提起附帶上訴，此部分即已確定）。
四、上訴人主張其自93年9月11日起受僱於被上訴人從事裝潢工
    作，而被上訴人於98年1月6日以其曠職及違反工作規則為由
    ，終止兩造間之勞動契約，經上訴人向臺北縣政府勞工局聲
    請協調，被上訴人僅同意支付上訴人預告工資29,000元等之
    事實，有臺北縣政府處理勞資爭議協調會記錄及被上訴人93
    年11月1日起至97年12月31日之薪資所得明細表各1份附於原
    審卷可稽，並為被上訴人所不爭執，自堪信上訴人前開之主
    張為真實。
五、再上訴人就其訴受不利判決部分上訴主張被上訴人未經預告
    將其解僱，因其並無勞基法第12條所列情事，被上訴人僅能
    依同法第11條規定終止勞動契約，並依同法第17條規定，先
    位聲明請求被上訴人給付上訴人資遣費90,375元與30日預告
    工資34,223元共計124,598元及另請求上訴人提繳不足之勞
    工退休金52, 826元，而倘本院認為被上訴人終止勞動契約
    不合法，兩造間之勞動契約仍存在，則基於勞動契約之關係
    ，備位聲明請求被上訴人給付上訴人自98年1月7日起至98年
    10月為止積欠之工資其一部分等語，被上訴人則以前詞置辯
    ，並就原審所判命給付未休之特別休假27,379元及利息部分
    ，提起附帶上訴，而就未付工資6,845元部分並未聲明不服
    而已確定，是本件所應先予審究者，為被上訴人是否得不經
    預告終止兩造間之勞動契約，與上訴人先位、備位聲明與提
    繳勞工退休基金及被上訴人之附帶上訴有無理由之問題，茲
    分別敘述如下。
六、上訴人先位聲明部分：
（一）按勞工有違反勞動契約或工作規則，情節重大者，或無正
      當理由繼續曠工3日，或1個月內曠工達6日者之情形之一
      者，雇主得不經預告終止契約，勞基法第12條第1項第4款
      及第6款分別定有明文。而查，勞基法第12條之規定，具
      強制性質，其目的兼有保障勞工、限制雇主解僱之權限，
      是雇主不得因勞動契約之約定而擴張其解僱權限，亦不得
      藉由工作規則擴張其權限，是若勞動契約約定或工作規則
      規定雇主在特定情形，得解僱勞工，該約定或規定應僅限
      於勞動基準法第12 條所定範圍內有效，亦即勞動契約或
      工作規則所定某情況為情節重大者，雇主得予解僱，其認
      定非屬雇主之裁量權，而應依勞動基準法第12條第1項第4
      款規定，依客觀情事判認之，是故勞工違反勞動契約或工
      作規則之情節與終止契約之間，自須符合比例原則，且所
      謂「情節重大」，為一規範性構成要件要素，須經法院為
      客觀的評價。
（二）則查，依被上訴人所提出其外勤人員考勤管理辦法，其中
      第9條第3項、第4項係規定「如未辦請假手續而擅離職守
      者，或假期以（已）滿仍未銷假或續假者，或有須為（虛
      偽）情事者，均以曠職論。」、「連續曠職3日或月累計3
      日者，均予免職論」，是被上訴人固以上訴人依序各於97
      年6月、97年12月31日擅離職守，且於上班時間穿著奇裝
      異服及喝酒，復於97年12月6日上班時間吃檳榔、抽煙、
      喝維士比，並於上班時間使用公司電腦上網致被告公司電
      腦中毒，造成電腦內資料毀損，亦造成公司財產上損失及
      侵占被告所交付之工具等情，而終止兩造間之勞動契約，
      惟上訴人則僅自承於97年6月某日、97年12月31日確因無
      法配合被上訴人之要求加班而未到職乙節，是被上訴人自
      應就上訴人有其所指之上開無故曠職及其他違反工作規則
      等情事舉證以實其說，惟被上訴人迄未舉證證明，自難據
      為被上訴人有利之認定。況上訴人縱有違反該外勤人員考
      勤管理辦法而以曠職論者僅2日，依勞基法第12條第1項第
      4款及第6款之規定，亦未達得予免職之標準，且上訴人違
      反工作規則之吃檳榔、抽煙等情節縱確屬實，經法院評價
      尚非屬重大，且亦未見被上訴人對之以前有何懲處規則處
      分，即逕為解職，亦有違比例原則及衡平原則，則被上訴
      人以上訴人違反工作規則，依勞基法第12條第1項第4款規
      定終止勞動契約，自不生終止兩造勞動契約之效力。是兩
      造之勞動契約關係既未因被上訴人終止而消滅，自無請領
      資遣費及預告期間工資之餘地，則後續應屬原契約之履約
      問題，故上訴人先位聲明請求被上訴人給付上訴人資遣費
      90,375元、30日預告工資34,223元及自98年1月13日起至
      清償日止，按年息5%計算之利息，尚屬無據。
七、上訴人追加備位聲明部分：
（一）上訴人備位聲明主張其每月之底薪為29,000元，而被上訴
      人自98年1月7日起至98年10月提起本件上訴時為止，均未
      給付工資乙節，業據提出薪資明細表1件附於原審卷可參
      ，被上訴人對此亦不爭執，則被上訴人解僱上訴人並不合
      法，已如前述，而按「雇主不法解僱勞工，應認其拒絕受
      領勞工提供勞務之受領勞務遲延，勞工無補上開期間服勞
      務之義務，並得依原定勞動契約請求該期間之報酬」，此
      有最高法院89年度台上字第1405號裁判要旨可參。故上訴
      人自98年1月7日起未能返回原工作地點工作，係被上訴人
      拒絕受領上訴人提供勞務之故，屬受領勞務遲延，且依前
      開法條規定，上訴人亦無補服勞務之義務，仍得請求上訴
      人給付薪資。是上訴人備位聲明主張兩造間之僱傭關係仍
      然存在，而被上訴人自98年1月7日起至98年10月為止，積
      欠上訴人之工資達9個月，每月工資為29,000元，於本件
      僅就積欠之工資其中124,598元為一部請求，即請求被上
      訴人應給付124,598元，其餘部分之請求權保留，為有理
      由，應予准許。
（二）次按給付無確定期限者，債務人於債權人得請求給付時，
      經其催告而未為給付，自受催告時起，負遲延責任。其經
      債權人起訴而送達訴狀，或依督促程序送達支付命令，或
      為其他相類之行為者，與催告有同一之效力、遲延之債務
      ，以支付金錢為標的者，債權人得請求依法定利率計算之
      遲延利息。應付利息之債務，其利率未經約定，亦無法律
      可據者，週年利率為5%，民法第229條第2項、第233條第1
      項前段及第20 3條亦分別定有明文。從而，上訴人追加備
      位聲明請求被上訴人給付124,598元及自上訴狀（即追加
      起訴狀）繕本送達翌日即98年10月17日起至清償日止，按
      年息5%計算之法定遲延利息，應予准許，逾此範圍利息之
      請求，應予駁回。
八、又按雇主每月負擔之勞工退休金提繳率，不得低於勞工每月
    工資6%；雇主未依本條例之規定按月提繳或足額提繳勞工退
    休金，致勞工受有損害者，勞工得向雇主請求損害賠償，勞
    工退休金條例第14條、第31條第1項分有明文。查依被上訴
    人提出之上訴人薪資明細表所示，上訴人自94年7月起至97
    年12月31日止之每月工資總額為1,685,496元，被上訴人即
    應為上訴人提繳勞工退休金為101,130元（1, 685,496元×
    6%=101,130元），惟被上訴人僅為上訴人提撥48,304元乙節
    ，為被上訴人所不爭執，是被上訴人未依前揭規定提撥之退
    休金尚不足52,826元（計算式：〈10 1,130元－48,304元〉
    ＝52,826元）。故上訴人請求被上訴人向勞工保險局足額提
    繳52, 826元，為有理由，應予准許。而前開應提繳金額，
    僅係存於勞工個人之退休金專戶，作為勞工退休基金，而由
    受委託之金融機構運用之，勞工須合於得請領退休金之要件
    ，始得依該條例請領退休金（臺灣高等法院暨所屬法院98年
    法律座談會民事類提案第14號研討結果參照），是上訴人請
    求上開金額之利息部分，即自98年1月13日起至清償日止按
    年息5%計算之利息，尚屬無據，應予駁回。
九、附帶上訴部分：
（一）被上訴人提起附帶上訴主張：上訴人係因自己不休假而未
      休假，此為不可歸責於被上訴人之事由，被上訴人即無給
      予特別休假工資之義務等語，並聲明：原審判命被上訴人
      給付上訴人未休之特別休假27,379元及自98年4月26日起
      至清償日止按年息5% 計算之利息請求廢棄，上開廢棄部
      分，上訴人在第一審之訴駁回。上訴人則辯以：上訴人係
      因被上訴人要求加班，造成其無法休假，並非上訴人不願
      意休假等語，並聲明：駁回附帶上訴。
（二）查上訴人主張自93年9月11日起至98年1月6日止，於任職
      期間，被上訴人均未給予特別休假，共計被上訴人應給付
      特別休假工資27,379元等語，被上訴人則辯以：上訴人係
      因自己不休假，是不可歸責於被上訴人，被上訴人即無給
      予特別休假工資之義務等語，然查，按勞工在同一雇主或
      事業單位，繼續工作1年以上3年未滿者，每年應給予7日
      特別休假，繼續工作3年以上5年未滿者，每年應給予10日
      特別休假，勞動基準法第38條第1、2款分別定有明文，故
      勞工繼續工作滿1年時，即得享有7日之特別休假，繼續工
      作3年以上未滿5年時，得享有10日之特別休假，此休假別
      休假年資之計算，應依勞基法施行細則第5條之規定，自
      受雇當日起算；又特別休假因年度終結或終止契約而未休
      者，其應休未休之日數，雇主應發給工資；另本法第21條
      所稱基本工資係指勞工在正常工作時間內所得之報酬，勞
      基法施行細則第24條第3款及第11條分別定有明文。則查
      ，本件係因被上訴人以上訴人違反工作規則，依勞基法第
      12 條第1項第4款規定終止勞動契約，惟被上訴人終止勞
      動契約並不合法，業如前述，是上訴人未休完特別休假自
      屬可歸責於被上訴人之原因，被上訴人自應給付上訴人上
      述期間之特別休假應休未休之工資，核被上訴人此部分之
      抗辯，於法尚有未合。而查，上訴人自93年9月11日任職
      ，至94年9月10日即滿1年，即有每年7日之特別休假，至
      96年9月10日即滿3年，自96年9月11日起即享有每年10日
      之特別休假，則上訴人未休之特別休假合計24天，被上訴
      人應給付之特別休假未休之工資為27,456元（計算式：21
      0,553元〈97年7月至97年12月薪資42,648元＋33,655元＋
      31,845元＋34,534元＋33,250元＋34,621元〉÷〈31日＋
      31日＋30日＋31日＋30日＋31日〉×24＝27,456元），是
      上訴人請求被上訴人給付特別休假工資27,379元，為有理
      由，應予准許。
（二）從而，本件係因被上訴人以上訴人違反工作規則，依勞基
      法第12條第1項第4款規定終止勞動契約，惟被上訴人終止
      勞動契約並不合法，已如前述，是上訴人未休完特別休假
      自屬可歸責於被上訴人之原因，被上訴人自應給付上訴人
      上述期間之特別休假應休未休之工資27,379元，是被上訴
      人之附帶上訴為無理由，應予駁回。
十、綜上所述，上訴人請求被上訴人給付資遣費90,375元、30日
    預告工資34,223元之部分，因兩造勞動契約未合法終止，自
    不能准許，上訴意旨指摘原判決不當，求予廢棄改判，為無
    理由，應予駁回。而原審未及審酌上訴人有關就未足提繳勞
    工退休金之部分減縮請求被上訴人應將41,527元存入上訴人
    於勞工保險局設立之勞工退休金專戶之請求，而駁回上訴人
    該部分之訴，容有未洽，上訴意旨就此部分指摘原判決不當
    ，求予廢棄改判，為有理由，爰由本院將原判決此部分予以
    廢棄，改判如主文第2項所示，至上訴人逾此範圍之請求（
    即自98年1月13日起至清償日止之利息部分），為無理由，
    應予駁回。又上訴人於本院追加提起備位之訴，主張被上訴
    人終止勞動契約不合法，請求被上訴人給付工資124,598元
    及自98年10月17日起至清償日止之利息，為有理由，至上訴
    人逾此範圍之請求（即自98年1月13日起至清償日止之利息
    部分），為無理由，應予駁回。原審就上訴人請求未休之特
    別休假27, 379元及自98年4月26日起至清償日止按年息5%計
    算之利息部分，判命被上訴人如數給付，並依職權宣告假執
    行，經核於法並無不合，被上訴人提起附帶上訴，求予廢棄
    改判，為無理由，應駁回其附帶上訴。
十一、因本案事證已臻明確，兩造其餘主張陳述及所提之證據，
      經審酌後認於判決結果無影響，毋庸再予詳述，附此敘明
      。
十二、據上論結，本件上訴、上訴人追加之訴為一部有理由、一
      部無理由，被上訴人附帶上訴為無理由，依民事訴訟法第
      436 條之1第3項、第449條第1項、第450條、第78條、第
      79條，判決如主文。
中    華    民    國    99    年    7     月    21    日
                  民事第三庭    審判長法  官  朱耀平
                                      法  官  劉以全
                                      法  官  邱靜琪
以上正本證明與原本無異
本判決不得上訴
中    華    民    國    99    年    7     月    21    日
                                      書記官  鄭美莉

司法院資訊處製作；財團法人民間司法改革基金會備份。
